臺灣高等法院刑事裁定
109年度抗字第1096號
抗  告  人  
即  被  告  邱發金



上列抗告人即被告因聲請發還扣押物案件，不服臺灣桃園地方法
院中華民國109年6月5日裁定（109年度聲字第2109號），提起抗
告，本院裁定如下：
    主  文
原裁定撤銷。
扣案身分證、健保卡各壹張於拷貝後之原本及皮夾壹個、現金新
臺幣捌仟壹佰元准予發還邱發金。
    理  由
一、原裁定意旨略以：抗告人即被告邱發金（下稱被告）因竊盜
    等案件，前經臺灣桃園地方法院（下稱桃園地院）以108年
    度易字第125號判決（下稱原判決）論處被告部分犯行有罪
    （即起訴書附表編號1、4、5及誣告部分），其餘部分無罪
    （即起訴書附表編號2、3、6），嗣經被告及檢察官分就原
    判決有罪、無罪部分提起上訴，有該案之刑事上訴狀及臺灣
    桃園地方檢察署檢察官上訴書可稽。而被告於該案中為警扣
    押之皮夾1個，其中內含被告之身分證、健保卡及現金新臺
    幣（下同）8100元（原裁定誤植為8000元，應予更正），雖
    未經原判決諭知沒收，然起訴書有援引為證明犯罪事實之證
    據，原判決亦有載明在案，故審酌本案既經被告及檢察官提
    起上訴而尚未確定，上訴審法院即有隨案件發展及訴訟程序
    之進行而另為調查認定之可能，仍有留存之必要，則被告聲
    請發還上開扣案之皮夾（含證件、現金），礙難准許，應予
    駁回。至被告雖亦聲請發還車牌號碼00-0000號自用小客貨
    車，然上開車輛非屬本案之扣押物，是被告此部分之聲請，
    亦無理由，一併駁回等語。
二、抗告意旨略以：被告因另案於桃園監獄執行中，未有家屬接
    濟執行期間生活開銷，又因於監內看病所需，故向法院聲請
    領回上開扣案之皮夾與內含之身分證、健保卡及現金8100元
    。原裁定未載明上述之物何為遭檢察官援引為犯罪事實之證
    據，實難認為個人生活之物及現金與案件有何直接或間接證
    據關係，且未能發還前開扣案物品，嚴重影響被告於監所服
    刑之生活，除未能承付生活開銷，更不利被告就醫云云。
三、按憲法第15條規定，人民之財產權應予保障，刑事訴訟法第
    133第1項因刑事訴追之必要，固賦予檢察官或法院有扣押之
    權，但以「可為證據」或「得沒收」之物為限，且同法第14
    2條第1項復規定扣押物若無留存之必要者，不待案件終結，
    應以法院之裁定或檢察官命令發還之；其係贓物而無第三人
    主張權利者，應發還被害人。從而，對於僅「可為證據」之
    物之處置，自應視訴訟各階段進行之情形而作發還與否之決
    定，而於拒絕物之管領權人聲請發還時，尤應就扣押物逐一
    敘明仍有扣押必要作為駁回之理由，以昭信服。
四、經查，
　㈠本件被告僅就原裁定駁回扣案之皮夾1個（含身分證、健保卡
    各1張及現金8100元）發還之聲請部分不服，有刑事抗告狀
    在卷可稽。是以原裁定否准被告聲請發還車牌號碼00-0000
    號自用小客貨車部分，自非本件抗告範圍所及，合先敘明。
　㈡又被告因竊盜等案件，為警查獲扣得皮夾1個，其中內含被告
    所有之身分證、健保卡各1張及現金8100元，嗣經原判決論
    處被告部分犯行有罪（即起訴書附表編號1、4、5及誣告部
    分），其餘部分無罪（即起訴書附表編號2、3、6），被告
    及檢察官均提起上訴，現由本院109年度上易字第1308號案
    件審理中，尚未經終局判決確定，雖有原判決、被告之刑事
    上訴狀、檢察官之上訴書及本院被告前案紀錄表在卷可稽；
    然上開扣案之皮夾1個、身分證、健保卡各1張並未經原判決
    認定係供被告為本案犯行所用之物，或為犯罪所生之物，原
    判決亦未認定扣案之現金8100元為犯罪所得，而均未予宣告
    沒收，且扣案之皮夾1個及其內之身分證、健保卡各1張、現
    金8100元確係個人生活所需之用品，尤其健保卡對於有就醫
    需求者更為重要，縱存有「可為證據」之目的而扣押之事由
    ，就身分證及健保卡部分並非不得以「拷貝」替代。是本院
    審酌上揭扣案物品非屬違禁物，且非犯罪所得、供犯罪所用
    或犯罪所生之物，未經原判決諭知沒收，亦無第三人主張權
    利，兼衡被告財產權之保障等情，認被告聲請發還扣案之皮
    夾1個、身分證、健保卡各1張及現金8100元，尚屬有理。
五、綜上，被告提起抗告指摘原裁定不當，非無理由，即應由本
    院將原裁定撤銷，且因本案已由本院109年度上易字第1308
    號案件審理中，認由本院自為裁定為適當，准許扣案身分證
    、健保卡各1張於拷貝後之原本與皮夾1個、現金8100元發還
    被告。
據上論斷，應依刑事訴訟法第413條，裁定如主文。 
中　　華　　民　　國　　109 　年　　7 　　月　　31　　日
                  刑事第四庭  審判長法　官   陳筱珮
                                    法　官   邱滋杉
                                    法　官   羅郁婷
以上正本證明與原本無異。
不得再抗告。
                                    書記官   蔡易霖
中　　華　　民　　國　　109 　年　　7 　　月　　31　　日